【裁判字號】    92,台上,2483
【裁判日期】    920508
【裁判案由】    準強盜
【裁判全文】
最高法院刑事判決                              九十二年度台上字第二四八三號
    上  訴  人  甲○○
右上訴人因準強盜案件，不服台灣高等法院中華民國九十一年十二月三十一日第二審
判決（九十一年度上訴字第三四○七號，起訴案號：台灣新竹地方法院檢察署九十一
年度偵字第一五一九號），提起上訴，本院判決如左：
    主  文
原判決撤銷，發回台灣高等法院。
    理  由
本件原判決認定：上訴人甲○○前因違反麻醉藥品管理條例、施用毒品等案件，經法
院判刑確定送監執行，於假釋期中，不知悔改，連續自民國（下同）九十一年一月間
某日起，至同年三月十四日十一時許前，先後四次，至韋仁敏等人所租用，位在新竹
市○區○○路一段四七九巷十三之一號之冰庫內，趁工人卸貨不注意而未將冰庫門上
鎖之際，竊取蝦球等物；又於九十一年三月十四日十一時許，以同一方法，竊取韋仁
敏所有之蒲燒鰻二箱，得手後將之放置在自己騎用之腳踏車前架上，欲離去時，為同
為租用前開冰庫之鄭瑞文發現，上前追捕，同時喊稱「抓賊」，上訴人遂棄車逃跑，
而於同日十一時五分許，在新竹市○○路二二二巷二十七弄口，為鄭瑞文逮獲；詎上
訴人為脫免逮捕，另行起意，當場與鄭瑞文發生扭打，並轉身以拳頭攻擊鄭瑞文之臉
部、胸部、肚子，致鄭瑞文右手疼痛（傷害部分未據告訴），嗣經附近民眾報案後，
經警合力與鄭瑞文將上訴人制伏而查獲（上訴人連續竊盜五次部分，經原審法院判處
有期徒刑十月，上訴人及檢察官對之均未上訴）等情，因而撤銷第一審關於準強盜部
分諭知上訴人無罪之判決，改判論處上訴人竊盜，因脫免逮捕，而當場施以強暴罪刑
，固非無見。
惟按：對於判決之一部上訴者，其有關係之部分，視為亦已上訴，刑事訴訟法第三百
四十八條第二項定有明文。又刑法第三百二十九條規定：「竊盜或搶奪，因防護贓物
、脫免逮捕或湮滅罪證，而當場施以強暴、脅迫者，以強盜論」；如具備本條特別構
成要件者，即應以強盜論罪，不能更論以竊盜或搶奪之罪，其因防護贓物、脫免逮捕
或湮滅罪證，而當場施強暴脅迫之行為，不獨立構成犯罪，是本條之罪，應屬單純之
一罪（本院四十三年台非字第四八號判例要旨及六十三年五月二十一日、六十三年度
第二次刑庭庭推總會議決議(一)參照）。本件檢察官起訴書以上訴人自九十一年一月間
起，基於意圖為自己不法之所有之概括犯意，連續四次竊取被害人所有之蝦球等財物
，復於九十一年三月十四日上午竊取韋仁敏之蒲燒鰻二箱，得手後為鄭瑞文發現，上
訴人為脫免逮捕，當場與鄭瑞文發生扭打，並轉身以拳頭攻擊鄭瑞文之臉部、胸部、
肚子，致鄭瑞文右手疼痛，因認前四次竊盜行為涉犯刑法第三百二十條第一項之竊盜
罪嫌，第五次犯行則成立刑法第三百二十九條（起訴書誤載為刑法第三百三十九條）
之準強盜罪嫌，所犯二罪，犯意各別，罪名不同，應分論併罰等情；其中上訴人於第
五次竊盜得手後，為脫免逮捕而當場對鄭瑞文施強暴之行為，因其竊盜與準強盜之事
實，屬單純一罪關係，如具備上開準強盜之特別構成要件者，即應論以該罪，不能更
論以竊盜罪，倘不能成立準強盜罪，即應論以竊盜罪，並無同時依竊盜及準強盜分別
論罪之餘地。第一審審理結果，認為上訴人被訴準強盜部分不能證明其犯罪，而僅論
以竊盜罪，並與其餘四次竊盜犯行犯意概括，依連續犯以一罪論；檢察官不服該判決
，其第二審上訴理由雖僅就第一審認定上訴人不能成立準強盜罪部分而為指摘，然關
於第一審判決認定上訴人五次竊盜犯行依連續竊盜論罪部分，因其所認定連續犯數行
為之一部，原與準強盜部分屬單純一罪關係，換言之，應認檢察官之第二審上訴理由
係併對第一審判決關於認定上訴人竊盜犯行次數及採證認事之適法性亦已有所爭執，
該竊盜部分自應為上訴效力所及，依審判不可分原則，原審應併予審理，方為合法。
原審竟以第一審判決關於竊盜部分未經上訴人及檢察官上訴而告確定，乃僅就準強盜
部分予以審理而改為科刑之判決，與首揭說明不合，並有已受請求之事項未予判決之
違法。又被害人韋仁敏於警詢供稱其知悉上訴人竊取其財物之事，係「現場之鄭瑞文
先生以及警方查獲嫌疑人後，通知我的」，似係經嗣後通知，始知其事，嗣於第一審
及原審則稱其到現場時，仍看見上訴人對鄭瑞文毆打或拉扯等情（見偵查卷第六頁、
第一審卷第二十七頁、原審卷第三十九頁），前後供述並非一致，其中何者為真，可
否為認定上訴人準強盜犯罪之佐證，原審未說明其取捨證據之理由，亦欠允洽。以上
或為上訴意旨所指摘，或為本院得依職權調查之事項，應認原判決有撤銷發回更審之
原因。
據上論結，應依刑事訴訟法第三百九十七條、第四百零一條，判決如主文。
中      華      民      國    九十二    年      五      月      八      日
                              最高法院刑事第十一庭
                                  審判長法官  呂  潮  澤
                                        法官  白  文  漳
                                        法官  陳  世  雄
                                        法官  孫  增  同
                                        法官  林  開  任
      右正本證明與原本無異
                                              書  記  官
中      華      民      國    九十二    年      五      月     十二     日


司法院資訊處製作；財團法人民間司法改革基金會備份。
